臺灣板橋地方法院刑事判決　　　　　　　　　　　　　九十一年度訴緝字第八八號
　　公　訴　人　臺灣板橋地方法院檢察署檢察官
　　被　　　告　甲○○
右列被告因偽造文書等案件，經檢察官提起公訴（九十年度偵字第七０一一、一六四
二二號），本院判決如左：
    主  文
甲○○共同連續意圖為自己不法之所有，以詐術使人將本人之物交付，處有期徒刑壹
年，緩刑肆年。
    事  實
一、甲○○具有醫師資格，明知蔡明桂（已結）並無醫師資格，不得執行醫療行為，
    詎二人基於共同犯意之聯絡，自民國八十七年十月一日起至八十八年九月二日止
    （起訴書誤載至八十八年十月二日止），以每月新台幣（下同）五萬元之代價，
    將其醫師執照租予蔡明桂，由蔡明桂在臺北縣蘆洲市○○街三十八巷五十七弄八
    號開設「永樂聯合診所」，並同意擔任該診所之掛名負責人（負責醫師），蔡明
    桂則另僱佣不知情之具有醫師資格之郭念莊，而由蔡明桂與郭念莊（看診期間為
    八十七年十月一日至八十八年四月十五日，每星期僅看診一次）共同執行醫療業
    務。甲○○與蔡明桂同時共同基於意圖為自己不法之所有之概括犯意聯絡，使用
    詐術，連續利用不知情之李姓護士，在該診所業務上製作之「中央健康保險局特
    約醫事服務機構門診醫療費用申請總表」上，不實填載由合格醫師甲○○看診之
    件數，並於申請總表上蓋用甲○○所提供印章，而自八十七年十月一日起，由蔡
    明桂按月連續行使前開內容登載不實之「中央健康保險局特約醫事服務機構醫療
    費用申請總表」，向中央健康保險局申請自八十七年十月份至八十八年八月份之
    醫療給付，連續使中央健康保險局承辦人員陷於錯誤，每月支付如附表所示金額
    予「永樂聯合診所」，以此方式共計向中央健康保險局詐得二百零三萬一千八百
    七十八元之醫療費用，足以生損害於中央健康保險局。嗣因蔡明桂與投資永樂診
    所之股東乙○○因退股金發生糾紛，乙○○向臺灣板橋地方法院檢察署告發，始
    查悉上情。
二、案經乙○○告發臺灣板橋地方法院檢察署檢察官偵查起訴。
    理  由
一、訊據被告甲○○坦承明知被告蔡明桂並無醫師資格，因太太中風，要花很多錢看
    病，而以每月五萬元之代價將醫師執照租予被告蔡明桂開立永樂聯合診所，而伊
    並未在該診所看診，及將存褶及印章交予被告蔡明桂之事實，惟辯稱蔡明桂跟伊
    保證會請合法的醫師，一時糊塗才相信他，借牌給他．．伊八十八年從國外回來
    時，看到蔡明桂在看病，伊馬上阻止他，他違反當初的約定云云。經查：
    （一）被告蔡明桂確有在永樂聯合診所執行醫療業務一節，業據告發人乙○○於
          偵審中及該診所之病患即證人陳春風於偵查中指證明確。
    （二）永樂聯合診所向中央健康保險局申請醫療給付之申報診察費人次，八十七
          年十月份係七百九十八件、八十七年十一份係八百零一件、八十七年十二
          月份係七百十六件、八十八年一月份係七百六十件、八十八年二月份係七
          百六十三件、八十八年三月份係七百四十件、八十八年四月份係七百三十
          七件、八十八年五月份係六百十二件、八十八年六月份係四百四十一件、
          八十八年七月份係四百五十八件、八十八年八月份係一百五十五件，所聲
          請給付總額達二百零三萬一千八百七十八元，且詳閱其八十七年十月一日
          至八十八年八月三十一日之申報明細表所載，永樂聯合診所每日均有病患
          看診紀錄，其件數從十餘件至數十件不等，此有中央健保局台北分局九十
          年一月九日健保北門字第八九○四六二九九號函附之永樂聯合診所八十七
          、八十八年申報健康保險給付資料乙份、九十年四月二十五日健保北門字
          第○九○○○一一一三三號函附之甲○○申報健康保險費用明細磁片及列
          印資料各乙份、九十年十一月二十六日健保北門字第○九○○○三六二九
          五號函附之「中央健康保險局特約醫事服務機構門診醫療費用申請總表」
          在卷可稽。然被告甲○○自八十七年十月一日至八十八年九月二日止擔任
          永樂聯合診所負責人期間，其實際居留在國內時間不過二十一日（八十七
          年八月十九日出境、同年十月二十日入境；八十七年十月三十日出境、同
          年十二月三十日入境；八十八年一月二日出境、同年一月三十一日入境；
          八十八年二月一日出境、同年七月十八日入境；八十八年七月二十一日出
          境、同年十二月二十四日入境），此有內政部警政署入出境管理局九十年
          三月十九日（九０）境信昌字第八三０二號函附之出入境紀錄資料附卷可
          憑，且被告甲○○自承僅係租醫師執照予被告蔡明桂，其本身並未在永樂
          聯合診所為病患看診而執行醫療業務，則永樂聯合診所以甲○○名義看診
          向中央健康保險局申請醫療給付所出具之「中央健康保險局特約醫事服務
          機構門診醫療費用申請總表」顯然登載不實。
    （三）證人郭念莊於偵查中證稱「（問：有無在永樂聯合診所服務過？）有，八
          十七年十月一日到八十八年四月十五日左右任服務醫生，每一禮拜去一次
          ．．」、「（問：你是和誰談受僱之事？）蔡明桂」、「（問：最多一禮
          拜去診所看診幾次？）最多一次」、「（問：你看診時知否還有其他醫生
          ？）不知道」（參見同上偵查卷第五十六頁反面及第五十七頁），是郭念
          莊一星期至多僅至永樂聯合診所看診一次。惟永樂聯合診所自八十七年十
          月一日至八十八年九月二日營業期間，向中央健康保險局聲請醫療給付之
          申報診察費人次每月最多達八百零一件，最少亦有一百五十五件，且依永
          樂聯合診所八十七年十月一日至八十八年八月三十一日之申報醫療給付明
          細表所載，永樂聯合診所每日均有病患看診紀錄，其件數從十餘件至數十
          件不等，已如前述，顯見確另有看診之人，而被告甲○○辯稱有朱姓醫師
          在看診，惟與被告蔡明桂於本院審理時辯稱皆由呂姓醫師看診云云，並不
          相符，惟被告甲○○、蔡明桂二人均未能明確指出另位看診醫師之真實姓
          名、年籍以供本院查證，其所辯均不足採。又被告甲○○供承將其存褶及
          印章交予被告蔡明桂之事實，而被告蔡明桂亦自承永樂聯合診所的帳都是
          伊本人在處理，健保局申請下來的錢是入到被告甲○○的帳戶內，該帳戶
          的印鑑、存摺都是由伊保管，錢是伊自己領出來，用來支付醫院的開銷等
          情（詳本院九十一年五月七日審判筆錄），顯見被告甲○○、蔡明桂二人
          係合意，由被告蔡明桂以每月五萬元之代價向被告甲○○租用醫師執照而
          自行開業，並以被告甲○○名義向中央健康保險局申請醫療給付等，而郭
          念莊在該診所每星期至多僅看診一次，則其餘診所營業時間，確係由被告
          蔡明桂執行看診之醫療業務，並由其利用不知情之護士製作前開內容登載
          不實之「中央健康保險局特約醫事服務機構醫療費用申請總表」，向中央
          健康保險局申請自八十七年十月份至八十八年八月份之醫療給付，連續使
          中央健康保險局承辦人員陷於錯誤，每月支付如附表所示金額予「永樂聯
          合診所」無誤。
    綜上所述，被告甲○○前開所辯，顯係飾卸刑責之詞，委無可採。其與被告蔡明
    桂就無照行醫及業務登載不實、詐欺犯行，確有犯意聯絡及行為分擔。本件事證
    明確，堪以認定。
二、查被告甲○○明知被告蔡明桂未具合法醫師資格，竟將其醫師執照租予被告蔡明
    桂，由被告蔡明桂擅自執行醫療業務，核犯醫師法第二十八條第一項前段之未取
    得合法醫師資格擅自執行醫療業務罪。又其與被告蔡明桂利用不知情之李姓護士
    在該診所業務上製作之「中央健康保險局特約醫事服務機構門診醫療費用申請總
    表」上，不實填載由合格醫師甲○○看診之件數，按月行使前開內容登載不實之
    「中央健康保險局特約醫事服務機構醫療費用申請總表」，竟以該欺罔之方法，
    使中央健康保險局承辦人員陷於錯誤，先後共計核發二百零三萬一千八百七十八
    元之全民健康保險醫療費用，所為另犯刑法第二百十六條、第二百十五條行使業
    務登載不實文書罪、同法第三百三十九條第一項之詐欺取財罪。被告甲○○與被
    告蔡明桂間，有犯意聯絡及行為分擔，均為共同正犯。又被告二人利用不知情之
    李姓護士為業務上文書登載不實犯行，為間接正犯。又其所犯業務登載不實之低
    度行為，應為其後進而行使之高度行為所吸收，不另論罪。又其行使業務登載不
    實文書、詐欺先後多次犯行，時間各自緊接，所犯構成要件各自相同，顯係基於
    概括之犯意反覆為之，均為連續犯，應依刑法第五十六條規定各論以一罪，並均
    加重其刑。其所犯前開三罪間具有方法結果之牽連關係，應依刑法第五十五條規
    定，從一重按詐欺取財罪處斷。爰審酌被告甲○○犯罪之動機、目的、手段，明
    知被告蔡明桂未受嚴格醫學專業訓練，竟借牌予被告蔡明桂執行醫療業務，嚴重
    危害民眾生命、健康安全，及犯罪後之態度等一切情狀，量處如主文所示之刑。
    末查，被告曾於八十一年間因誣告案件，經臺灣高等法院判決有期徒刑一年六月
    ，緩刑二年確定，於緩刑期滿未經撤銷緩刑，其刑之宣告失其效力，有臺灣高等
    法院被告全國前案紀錄表、臺灣高等法院檢察署刑案記錄簡覆表在卷可按，因一
    時失慮，偶罹刑典，經此偵審科刑教訓後，應知警惕而無再犯之虞，本院因認其
    前開所受宣告之刑以暫不執行為當，併予宣告緩刑四年，以啟自新。
據上論斷，應依刑事訴訟法第二百九十九條第一項前段，醫師法第二十八條第一項前
段、刑法第十一條前段、第二十八條、第五十六條、第二百十六條、第二百十五條、
第三百三十九條第一項、第五十五條、第七十四條第一款，罰金罰鍰提高標準條例第
一條前段，判決如主文。
本案經檢察官楊四猛到庭執行職務
中      華      民      國      九十一      年      八    月  二十一    日
                                  臺灣板橋地方法院刑事第三庭
                                          法  官  李  幼  妃
右正本證明與原本無異。
如不服本判決，應於判決送達後十日內，向本院提出上訴狀。
                                          書記官  強  梅  芳
中      華      民      國      九十一      年      八    月  二十九    日
附錄本案論罪科刑法條全文
醫師法第二十八條
未取得合法醫師資格，擅自執行醫療業務者，處一年以上三年以下有期徒刑，得併科
一萬元以上五萬元以下罰金，其所使用之藥械沒收之。但合於左列情形之一者，不在
此限：
一、在中央衛生主管機關認可之醫院，於醫師指導下實習之國內醫學院、校學生或畢
    業生。
二、在醫療機構於醫師指示下之護士、助產士或其他醫事人員。
三、合於第十一條第一項但書規定者。
四、臨時施行急救者。
犯前項之罪因而致人傷害或死亡者，應依刑法加重其至二分之一，並負損害賠償之責
。
刑法第二百十五條
從事業務之人，明知為不實之事項，而登載於其業務上作成之文書，足以生損害於公
眾或他人者，處三年以下有期徒刑、拘役或五百元以下罰金。
刑法第二百十六條
行使第二百十條至第二百十五條之文書者，依偽造、變造文書或登載不實事項或使登
載不實事項之規定處斷。
刑法第三百三十九條
意圖為自己或第三人不法之所有，以詐術使人將本人或第三人之物交付者，處五年以
下有期徒刑、拘役或科或併科一千元以下罰金。
以前項方法得財產上不法之利益或使第三人得之者亦同。
前二項之未遂犯罰之。
附表
┌───────┬────────────┐
│時          間│金          額（新台幣）│
├───────┼────────────┤
│八十七年十月  │二十二萬二千六百零九元  │
├───────┼────────────┤
│八十七年十一月│二十三萬二千八百五十七元│
├───────┼────────────┤
│八十七年十二月│二十一萬一千零五元      │
├───────┼────────────┤
│八十八年一月  │二十一萬七千四百零一元  │
├───────┼────────────┤
│八十八年二月  │二十二萬二千九百三十三元│
├───────┼────────────┤
│八十八年三月  │二十一萬五千五百七十八元│
├───────┼────────────┤
│八十八年四月  │二十一萬六千八百十八元  │
├───────┼────────────┤
│八十八年五月  │十七萬八千二百四十九元  │
├───────┼────────────┤
│八十八年六月  │十三萬四千五百七十八元  │
├───────┼────────────┤
│八十七年七月  │十三萬四千八百八十一元  │
├───────┼────────────┤
│八十八年八月  │四萬四千九百六十九元    │
└───────┴────────────┘
